ACORDAO-COMPLETO-2408235

ACÓRDÃO 1293/2022 ATA 6/2022 - PRIMEIRA CÂMARA

VISTOS, relatados e discutidos estes autos de que tratam de monitoramento do Acórdão 61/2015-TCU-Primeira Câmara;
ACORDAM os Ministros do Tribunal de Contas da União, reunidos em sessão da Primeira Câmara, diante das razões expostas pelo Relator, em:
9.1. reiterar a determinação contida no item 1.7.1 do Acórdão 61/2015-TCU-Primeira Câmara;
9.2. nos termos da Questão de Ordem aprovada pelo Plenário do TCU em 8/6/2011, encaminhar as informações relativas à Ação Ordinária 5056411-44.2015.4.04.7100 ao Departamento de Assuntos Extrajudiciais da Advocacia-Geral da União e à Consultoria Jurídica deste Tribunal, para que adotem as providências judiciais cabíveis;
9.3. dar ciência desta deliberação à Universidade Federal do Rio Grande do Sul.

Monitoramento de acórdão que apreciou ato de aposentadoria.

Primeira Câmara

3. Interessados/Responsáveis:
3.1. Interessado: Isabel da Silva Lauxen (XXX.561.640-XX).

13.1. Ministros presentes: Walton Alencar Rodrigues (Presidente), Benjamin Zymler, Bruno Dantas (Relator) e Jorge Oliveira.
13.2. Ministros-Substitutos presentes: Augusto Sherman Cavalcanti e Weder de Oliveira.

Isabel da Silva Lauxen

BRUNO DANTAS

Cuidam os autos de aposentadoria emitida pela Universidade Federal do Rio Grande do Sul. Nesta etapa processual, a Secretaria de Fiscalização de Integridade de Atos e Pagamentos de Pessoal e de Benefícios Sociais (Sefip) realiza o monitoramento das determinações contidas no Acórdão 61/2015-TCU-Primeira Câmara, nos termos do acervo instrutivo que compõe a peça 63 dos autos:
"INTRODUÇÃO
1.	Trata-se de monitoramento do Acórdão 61/2015-TCU-Primeira Câmara, proferido na Sessão de 27/1/2015, de relatoria do e. Ministro Bruno Dantas (peça 5) , que considerou ilegal o ato de concessão de aposentadoria da interessada acima elencada, em razão do pagamento de parcela de hora extra concedida judicialmente, pois não se admite a transposição dos benefícios e vantagens de natureza trabalhista para o novo regime, no qual o interessado ingressou por força do artigo 243 daquele diploma, conforme o enunciado 241 da Súmula da jurisprudência predominante desta Corte de Contas.
HISTÓRICO
2.	No âmbito da deliberação, foram feitas as seguintes determinações:
1.7. Determinar à Universidade Federal do Rio Grande do Sul que, no prazo de 15 (quinze) dias: 
1.7.1. faça cessar os pagamentos decorrentes do ato considerado ilegal, sob pena de responsabilidade solidária da autoridade administrativa omissa, até a emissão de novo ato, livre da irregularidade apontada no presente processo, a ser submetido à apreciação do TCU; 
1.7.2. dê ciência desta deliberação à interessada, acompanhada das peças 3/4 dos autos, esclarecendo-lhe que o efeito suspensivo proveniente da interposição de recurso não a exime da devolução dos valores percebidos indevidamente após a notificação sobre o presente acórdão, em caso de não provimento do recurso porventura impetrado; 
1.7.3. encaminhe ao TCU comprovante sobre a data em que a interessada tomou conhecimento do contido no item anterior; 
1.7.4. informe ao TCU as medidas adotadas; 
1.8. Enviar cópia desta deliberação, acompanhada das peças 3/4, à Universidade Federal do Rio Grande do Sul.
3.	Inconformada com a decisão, a inativa interpôs pedido de reexame (peça 9) , conhecido pelo Tribunal, mas que, no mérito, teve o provimento negado, por meio do Acórdão 4096/2015-TCU-Primeira Câmara , de relatoria do e. Ministro Benjamin Zymler (peça 22) .
4.	A interessada opôs ainda embargos declaratórios (peça 27) , rejeitados pelo TCU, nos termos do Acórdão 4701/2015-TCU-Primeira Câmara, de relatoria do e. Ministro Benjamin Zymler (peça 29) .
5.	Devidamente comunicada da decisão (peças 34-37) , a unidade jurisdicionada informou sobre a ciência à interessada e sobre a impossibilidade de exclusão da parcela de hora extra em virtude de decisão judicial proferida nos autos da Ação Ordinária 5056411-44.2015.4.04.7100, em trâmite na Justiça Federal do Rio Grande do Sul, em favor de Isabel da Silva Lauxen (peça 38) .
6.	Monitoramento iniciado por esta unidade técnica em 26/6/2019 (peça 44) verificou que a parcela de hora extra, no valor de R$ 1.275,15, permanecia nos proventos de Isabel da Silva Lauxen e que não houve o envio de novo ato em favor da interessada. Além disso, ficou confirmada que a Ação Ordinária 5056411-44.2015.4.04.7100 permanecia em andamento em grau de recurso junto ao Tribunal Regional da 4ª Região (peça 41) , contudo decisão proferida pelo juízo de 1ª instância, em 20/1/2016, havia sido no sentido de julgar a ação improcedente, revogando antecipação de tutela deferida anteriormente, ressaltando a absorção da parcela de hora extra, bem como o ressarcimento dos valores recebidos indevidamente, não existindo assim decisão judicial que amparasse o pagamento da parcela de hora extra à inativa (peça 42) . Foi então posposta diligência para que a Universidade informasse sobre o pagamento de tal parcela.
7.	Realizada a diligência (peças 46-47, 51-52 e 53-54) , a jurisdicionada inicialmente informou sobre a exclusão da parcela de Hora Extra Judicial, o envio de novo ato e as providências adotadas para ressarcimento de valores ao erário (peça 55) .
8.	Posteriormente, informou que (peça 56) :
Entretanto, em resposta à notificação (Ofício n° 1753/2019-PROGESP) a referida servidora apresentou pedido de reconsideração, informando houve apelação da decisão até então improcedente nos autos do processo judicial n° 5056411-44.2015.4.04.71. 
A referida decisão, datada de 14/11/ 2019, assim determinou: 
[...] 
reformada a sentença para, nos termos do artigo 54 da Lei n° 9.784/1999, declarar a decadência do direito de a Administração revisar o ato que reduziu o valor da rubrica indicada na inicial, reconhecendo-se a ilegalidade dos atos administrativos tendentes à supressão/redução da rubrica em discussão, e determinando-se à ré que se abstenha de efetuar qualquer desconto nos proventos da parte autora a título de reposição ao erário ou supressão da referida rubrica, devendo, eventuais valores descontados a esse título, serem devolvidos acrescidos de correção monetária e juros de mora. (grifo nosso) 
[...]
Nesse contexto, esta Universidade foi intimada a cumprir a apelação, conforme o Parecer de Força Executória n° 00002/2020/EATEPES/EEADM-RS/PGF/AGU:  
[...]
'Assim, a UFRGS foi intimada para cumprir a decisão, o decisum foi proferido por Tribunal Federal competente e é dotado de força executária, para o fim de que a Universidade-ré cumpra a obrigação de fazer, no sentido de se abster de efetuar qualquer desconto nos proventos da parte autora a título de reposição ao erário ou supressão da referida rubrica. Pontuo que a decisão ainda não transitou em julgado, podendo ser reformada posteriormente.' 
[...]
Dessa forma, foram suspensas as providências para reposição ao erário, bem como será cumprida a determinação judicial de retomar o pagamento da parcela horas extras judiciais, com o consequente sobrestamento do processo administrativo de reposição ao erário em tela até o trânsito em julgado da ação em pauta.
EXAME TÉCNICO
9.	Pesquisa ao sistema Siape (peça 58) confirma que a parcela de hora extra, no valor de R$ 1.275,15, foi de fato excluída dos proventos de Isabel da Silva Lauxen, contudo deverá retornar ao contracheque da interessada conforme informado pela Universidade.
10.	Consulta ao sistema e-Pessoal (peça 59) revela que houve o envio de novo ato em favor da interessada, livre das irregularidades apontadas.
11.	A Ação Ordinária 5056411-44.2015.4.04.7100, de interesse de Isabel da Silva Lauxen, permanece em andamento em grau de recurso junto ao Tribunal Regional da 4ª Região (peça 60) , contudo o Acórdão proferido pelo Tribunal deu provimento à apelação da inativa (peça 61) , desconstituindo a decisão proferida anteriormente pelo juízo de 1ª instância, no sentido de julgar a ação improcedente, revogando antecipação de tutela deferida anteriormente, ressaltando a absorção da parcela de hora extra, bem como o ressarcimento dos valores recebidos indevidamente (peça 42) .
12.	Sendo assim, considerando existir decisão judicial sem trânsito em julgado que ampara as irregularidades apontadas no Acórdão ora monitorado, torna-se necessário o envio ao Departamento de Assuntos Extrajudiciais da Advocacia-Geral da União (AGU) e à Consultoria-Jurídica do TCU (Conjur/TCU) das informações necessárias ao acompanhamento da Ação Ordinária 5056411-44.2015.4.04.7100, de interesse de Isabel da Silva Lauxen, em trâmite junto ao Tribunal Regional da 4ª Região (TRF-4) .
CONCLUSÃO
13.	Com base nas informações prestadas pelo gestor e naquelas extraídas dos sistemas Siape e e-Pessoal e dos sítios da Justiça Federal, considera-se que as determinações constantes do Acórdão 61/2015-TCU-Primeira Câmara não puderam ser cumpridas na íntegra pela Universidade Federal do Rio Grande do Sul, tendo em vista decisão judicial favorável à interessada sem trânsito em julgado, tornando-se necessário o envio ao Departamento de Assuntos Extrajudiciais da AGU e à Conjur/TCU das informações necessárias ao acompanhamento da Ação Ordinária 5056411-44.2015.4.04.7100, de interesse de Isabel da Silva Lauxen, em trâmite junto ao TRF-4.
PROPOSTA DE ENCAMINHAMENTO
14.	Ante o exposto, submetem-se os autos à consideração superior propondo:
a) determinação à Secretaria de Fiscalização de Pessoal para que, nos termos da Questão de Ordem aprovada pelo Plenário do TCU, em Sessão de 8/6/2011, encaminhe ao Departamento de Assuntos Extrajudiciais da AGU as informações necessárias ao acompanhamento da Ação Ordinária 5056411-44.2015.4.04.7100, em trâmite junto ao Tribunal Regional da 4ª Região, de interesse de Isabel da Silva Lauxen (CPF XXX.561.640-XX) , bem como dê ciência à Conjur/TCU; 
b) arquivamento dos autos, nos termos do artigo 169, inciso V, do Regimento Interno/TCU."
2.	O Ministério Público junto ao TCU manifestou-se nos termos do seguinte parecer (peça 66) :
"Trata-se de monitoramento do Acórdão 61/2015-TCU-Primeira Câmara, proferido na Sessão de 27/1/2015, de relatoria do Ministro Bruno Dantas (peça 5) , que considerou ilegal o ato de aposentadoria de Isabel da Silva Lauxen, concedida pela Universidade Federal do Rio Grande do Sul (UFRS) , em razão do pagamento de parcela de hora extra concedida judicialmente, pois não se admite a transposição dos benefícios e vantagens de natureza trabalhista para o novo regime, no qual a interessada ingressou por força do artigo 243 da Lei 8.112/1990, conforme o enunciado 241 da Súmula da jurisprudência predominante desta Corte de Contas.
A Secretaria de Fiscalização de Pessoal (Sefip) verificou que a parcela de hora extra foi excluída dos proventos de Isabel da Silva Lauxen, contudo, a UFRS informou que ela deveria retornar ao contracheque da interessada, tendo em vista decisão judicial proferida no âmbito da Ação Ordinária 5056411-44.2015.4.04.7100 do Tribunal Regional Federal da 4ª Região, em andamento em grau de recurso (p. 3 da peça 63) . Conforme, se verifica no contracheque atual da interessada, a referida parcela já retornou aos proventos da interessada (peça 65) .
No que tange à sentença judicial, observa-se que o Tribunal de Contas da União não foi parte no processo judicial que beneficiou a aposentada, mas sim a UFRS (peças 60-61) . A sentença judicial somente faz coisa julgada entre as partes que tenham figurado na relação processual a ela subjacente, não beneficiando nem prejudicando terceiros.
Deste modo, a existência de decisão judicial divergente não obsta a atuação do TCU, haja vista a independência de instâncias e a competência constitucional do TCU para apreciar os atos submetidos a registro. Entendimento nesse sentido conduziu a 1ª Câmara deste Tribunal à prolação do Acórdão 13.964/2019, conforme trecho do voto condutor do Ministro-Relator Benjamin Zymler:
'6.	Já no que diz respeito ao cumprimento das deliberações deste Tribunal em relação aos atos de aposentadoria emitidos em favor de Lourdes Rampanelli, Maria Nilza Galho Busatta, Richard Diersmann, Sebastião Lautert dos Santos e Tadeu Karczeski, a unidade técnica entendeu que a proporcionalização das aposentadorias concedidas na origem deveriam ser mantidas em decorrência do processo 2009.71.00.035383-4/RS, que 'ainda assegura a esses interessados a manutenção de suas concessões com averbação de tempo rural'.
7.	Contudo, diversamente do asseverado pela unidade técnica, entendo não haver qualquer óbice judicial ao cumprimento da decisão adotada no âmbito desta Corte de Contas.
8.	Quanto a este ponto, cumpre invocar o princípio da autonomia das instâncias administrativa e judicial, uma vez que ainda não há qualquer decisão judicial transitada em julgado assegurando a concessão dos proventos de aposentadoria aos interessados.
9.	Registre-se, outrossim, que os provimentos judiciais sempre ficaram adstritos à esfera de atuação do próprio órgão administrativo, não tendo feito qualquer análise da decisão proferida por esta Corte de Contas que, por meio da presente decisão, está considerando ilegais os atos de aposentadoria dos ora interessados, até por se tratar de ato superveniente ao ajuizamento da mencionada ação judicial. Corroborando esse ponto, cito, a propósito, trecho da decisão que apreciou o recurso de apelação interposto no âmbito da Ação Ordinária nº 2009.71.00.035383-4: 'não há nos autos discussão acerca do mérito da decisão do TCU, razão por que examino a lide exclusivamente sob o ângulo da decadência/prescrição do direito de a Administração Pública revisar proventos de aposentadoria'.
10.	Veja-se, ainda, o seguinte trecho da ementa do acórdão proferido no âmbito do Agravo Regimental em Petição nº 0000411-40.2013.404.0000/RS, in verbis:
'AGRAVO REGIMENTAL EM PETIÇÃO. SITUAÇÃO FÁTICA INALTERADA. ANTECIPAÇÃO DE TUTELA. REQUISITOS. PEDIDO DEFERIDO. MANUTENÇÃO.
1. A verossimilhança do direito é constatada na plausibilidade de êxito do recurso manejado pela parte-autora porquanto, em juízo perfunctório, verifica-se que a questão controversa não diz respeito à revisão do ato concessório da jubilação, mas sim de ato pretérito, qual seja, o de averbação do tempo de serviço rural exercido com vinculação ao RGPS que, a seu turno, não se configura em ato complexo, eis que independe, para sua perfectibilização, de registro pelo Tribunal de Contas, estando submetido, pois, a prazo decadencial, não havendo falar, a princípio, em impossibilidade de fluência do lustro como pretendem as partes-rés. Precedentes desta Corte.
 (...) '
11.	Tem-se, assim, que a atuação do controle externo foi integralmente preservada, não constituindo as referidas decisões judiciais qualquer óbice ao cumprimento das determinações que foram adotadas por esta Corte de Contas, dada a ausência de identidade entre a causa de pedir deduzida em juízo e a fundamentação constante da decisão ora em acompanhamento.'
5.	Assim, considerando que não foram apresentados outros elementos de prova que justifiquem o não cumprimento integral do Acórdão 61/2015-TCU-Primeira Câmara, este representante do Ministério Público de Contas da União opina pela reiteração das determinações do citado acórdão."	
	É o relatório.

Francis Campos Bordas (29.219/OAB-RS), representando Isabel da Silva Lauxen.

Procurador Rodrigo Medeiros de Lima.

aposentadoria. rubrica judicial alusiva à hora-extra. vantagem incompatível com o regime jurídico instituído pela lei 8.112/1990. ilegalidade do ato com determinação corretiva. monitoramento. alegação de existência de decisão judicial impeditiva do cumprimento da determinação do tcu. sentença baseada em decadência administrativa, que não impede a apreciação do ato ou a expedição de correções pelo tcu. considerações.

APOSENTADORIA (APOS)

Secretaria de Fiscalização de Integridade de Atos e Pagamentos de Pessoal e de Benefícios Sociais (Sefip).

Cuidam os autos de aposentadoria instituída no âmbito da Universidade Federal do Rio Grande do Sul em favor de Isabel da Silva Lauxen. Referida concessão foi considerada ilegal nos termos do Acórdão 61/2015-TCU-Primeira Câmara em razão do pagamento de parcela judicial relativa a hora-extra, incompatível com o regime estatutário.
2.	Ao monitorar o acórdão em questão, a unidade instrutora identificou que permanecia o pagamento da rubrica inquinada, em desobediência à sobredita deliberação, o que conduziu à realização de diligência para que fossem apresentados esclarecimentos.
3.	Em reposta, a unidade jurisdicionada informou que o pagamento da vantagem fora restaurado em decorrência de decisão judicial proferida em sede de Apelação Cível pelo Tribunal Regional Federal da 4ª Região no âmbito da Ação Ordinária 5056411-44.2015.4.04.7100, que reconheceu a decadência do direito de a administração da Universidade Federal do Rio Grande do Sul revisar os proventos da interessada, nos termos da seguinte ementa:
"DIREITO ADMINISTRATIVO. SERVIDOR PÚBLICO. REVISÃO ADMINISTRATIVA DE REMUNERAÇÃO. SUPRESSÃO DE RUBRICA RELATIVA A HORAS EXTRAS INCORPORADAS POR DECISÃO
DA JUSTIÇA TRABALHISTA, PAGA POR LONGO PERÍODO APÓS A TRANSIÇÃO PARA O REGIME ESTATUÁRIO. PRINCÍPIO DA SEGURANÇA JURÍDICA. DECADÊNCIA. LEI 9.784/1999, ART. 54.
1. A revisão administrativa em debate envolve a supressão do pagamento de rubrica relativa a horas extras incorporadas por servidor público estatutário, ex-celetista, por força de sentença judicial trabalhista, rubrica essa que foi paga pela Universidade durante longo período aos servidores, após sua migração para o regime estatutário, com a advento do Regime Jurídico Único (RJU) .
2. O fato da manutenção do pagamento da rubrica após o ingresso dos servidores no regime estatutário não representou ilegalidade manifesta, resultando em verdade da aplicação de determinada interpretação da administração acerca da questão, o que motivou o pagamento da parcela da mesma forma por longo período. A superveniência de nova interpretação jurídica da questão não pode ser aplicada retroativamente para atingir os atos consolidados pelo tempo, em flagrante contrariedade à regra expressa no art. 2º, parágrafo único, inciso XIII, da Lei 9.784/99, sob pena de violação ao princípio da segurança jurídica, um dos princípios embasadores da Administração Pública, conforme inscrito no art. 2º, caput, da mesma lei. A preservação de um mínimo de segurança jurídica é fundamental também nas relações entre a administração pública e seus agentes, e não apenas entre a administração e os particulares.
3. A revisão administrativa somente pode ser efetivada no prazo de cinco anos contados do ato a ser revisado, como previsto no art. 54 da Lei 9.784/99, e como o exige o princípio da segurança jurídica. No caso do ato revisado ser anterior à vigência da Lei 9.784/99, cujo art. 54 instituiu a decadência do direito revisional da administração, o prazo quinquenal inicia na data da vigência da lei, ou seja, em 01-02-1999, encerrando-se em 01-02-2004. No caso, contudo, a revisão administrativa foi realizada muito anos após, ou seja, quando a decadência do direito de revisão da administração já estava configurada.
4. Portanto, é incabível a revisão administrativa efetuada pela Universidade, dada a caducidade do direto da administração de revisar o pagamento da rubrica relativa às horas extras incorporadas. O transcurso de grande lapso de tempo desde a implantação da vantagem impõe a preservação da situação jurídica consolidada, em nome do princípio da segurança jurídica.
5. Julgamento em consonância com o entendimento consagrado na Segunda Seção deste Tribunal, na sessão de 10/10/2019, na forma dos artigos 10, parágrafo único, e 210 do RITRF4.
6. Apelação provida."
4.	No mérito, a secretaria especializada compreende que a sobredita decisão impede o cumprimento da determinação corretiva feita pelo TCU, sugerindo o encaminhamento das informações judiciais à AGU e à Conjur/TCU. Por sua vez, o MPTCU compreende que a referida deliberação não representa óbice à atuação do TCU, postulando pela reiteração das determinações corretivas.
5.	Acompanho o posicionamento esposado pelo MPTCU, conforme as seguintes considerações.
6.	O Supremo Tribunal Federal tem jurisprudência assentada (RE 636.553, MS 24.997-8, MS 24.958-7 e MS 25.015-1) , acompanhada pelo TCU (Súmula 278) , no sentido de que o ato de aposentadoria, reforma ou pensão, por sua natureza complexa, somente se aperfeiçoa com o exame e consequente registro pelo Tribunal de Contas, nos termos do art. 71, inciso III, da Constituição Federal. Desse modo, considerando que o ato ora examinado não foi registrado, não haveria que se falar em ato jurídico perfeito, válido e eficaz capaz de gerar direito adquirido.
7.	Ademais, conforme se observa, a decisão proferida pelo Tribunal Regional Federal da 4ª Região embasou-se na decadência administrativa. Ocorre que ela foi prolatada antes do julgamento, pelo Supremo Tribunal Federal, do Recurso Extraordinário 636.553, que fixou a seguinte tese:
"Em atenção aos princípios da segurança jurídica e da confiança legítima, os Tribunais de Contas estão sujeitos ao prazo de 5 anos para o julgamento da legalidade do ato de concessão inicial de aposentadoria, reforma ou pensão, a contar da chegada do processo à respectiva Corte de Contas."
8.	No caso, o ato da interessada foi submetido ao TCU em 14/7/2014 e apreciado pela ilegalidade em sessão de 27/1/2015. Por aí se vê que os procedimentos que conduziram à negativa de registro do ato, com a determinação corretiva, guardaram total aderência à sobredita intelecção, não havendo que se falar em obstáculo à atuação do TCU por decurso de tempo, nos exatos termos da compreensão firmada pelo STF, que deve prevalecer.
9.	Assim, deve ser reiterada a determinação do item 1.7.1 do Acórdão 61/201-TCU-Primeira Câmara, para cumprimento pela Universidade Federal do Rio Grande do Sul.
10.	Por fim, considerando que a sentença proferida pelo Tribunal Regional Federal da 4ª Região não transitou em julgado, acompanho a proposta da secretaria especializada no sentido de, nos termos da Questão de Ordem aprovada pelo Plenário do TCU em 8/6/2011, encaminhar as informações relativas à Ação Ordinária 5056411-44.2015.4.04.7100 ao Departamento de Assuntos Extrajudiciais da Advocacia-Geral da União e à Consultoria Jurídica deste Tribunal, para que adotem as providências judiciais cabíveis.
	Ante o exposto, voto por que o Tribunal adote a deliberação que ora submeto à apreciação deste Colegiado.
	
TCU, Sala das Sessões Ministro Luciano Brandão Alves de Souza, em 1 de fevereiro de 2022.
Ministro BRUNO DANTAS
Relator